【裁判字號】    96,簡上,297
【裁判日期】    970307
【裁判案由】    給付租金
【裁判全文】
臺灣臺中地方法院民事判決             96年度簡上字第297號
上  訴  人  丙○○
被上訴人    大榮汽車貨運股份有限公司
法定代理人  乙○○
訴訟代理人  丁○○
            甲○○
上列當事人間請求返還租金等事件，上訴人對於中華民國96年9
月21日本院臺中簡易庭96年度中簡字第340號第一審判決提起上
訴，本院於民國97年2月22日言詞辯論終結，判決如下：
    主    文
上訴駁回。(原判決主文第一項金額誤算更正為新臺幣伍拾玖萬
壹仟壹佰元。)
第二審訴訟費用新臺幣壹萬零捌拾元由上訴人負擔。
    事    實
甲、上訴人方面：
一、聲明：求為判決：
    (一)原判決廢棄。
    (二)被上訴人在第一審之訴及假執行之聲請均駁回。
    (二)第一、二審訴訟費用均由被上訴人負擔。
二、陳述：除與原判決記載相同者，茲引用之外，補稱：
    (一)本件被上訴人確實偽造系爭契約書之保證金返還條款及保
      證金收據，上訴人已依法提出告訴，請  鈞院裁定停止本
      件訴訟程序。
    (二)被上訴人於83年3月26日與上訴人訂立租賃契約承租上訴
      人所有坐落台中市○區○○○段21-211地號土地上建物門
      牌台中市○區○○路一段511號一樓及地下室，後續租達
      10餘年，每次租約均有保證金約定條款，最後一次訂約，
      被上訴人刻意修改租約第七條第4款內容，被上訴人得提
      早解約，租約內容並無保證金返還之約定。另因被上訴人
      十年來占用上訴人所有相鄰同段21-212地號土地作為停車
      、裝卸貨物使用，就之前保證金36萬履行公司代表黃賢運
      之承諾，作為補償上訴人損失。附帶一提，兩造簽訂租賃
      契約，有關保證金給付事宜，僅會登載於租賃契約書上，
      從未另開收據。是被上訴人所提出擅自增列「保證金新台
      幣參拾陸萬元整，期滿無息返還」之字句及89年4月1日所
      立保證金新台幣 (下同)36 萬元之收據與房屋稅籍資均係
      偽造。
    (三)被上訴人向上訴人承租房屋長達十餘年，此期間不分晝夜
      佔用上訴人所有毗鄰之邱厝子段21-212地號土地停放營業
      車輛搬運卸貨使用，不當獲得利益甚鉅，被上訴人予以補
      償，合情合理。故被上訴人於93年10月31日提前解約，搬
      離系爭房屋時，對於租金之返還隻字未提，更讓所開立支
      付租金之遠期支票 (發票日93年10月1日及94年1月1日)一
      一兌現，因兩造並無「無償使用」系爭21-212地號土地之
      協議，是被上訴人於終止租約後剩餘5個月租金補償上訴
      人損失甚明。退而言之，縱認被上訴人無補償之意，但依
      民法第180條第3款規定，非債清償，被上訴人亦不得請求
      返還。
    (四)95年度訴字第2795號案證人黃賢運、甲○○係被上訴人公
      司受雇人，其證言有所偏袒，且與事實不符，不足採信。
    (五)被上訴人未取得上訴人同意，強行佔用上訴人所有系爭21
      -212地號土地供車輛停放及裝卸貨物使用，獲得鉅額利益
      ，致上訴人受損害，依不當得利及侵權行為之法律關係，
      請求被上訴人返還所得利益及賠償上訴人損害，經扺銷被
      上訴人請求之保證金、租金後，被上訴人已無何款項得以
      請求。
三、證據：除援用第一審所提證據外，補提刑事告訴狀、八十三
    年租賃契約書、被上訴人所寄存證信函、被上訴人所開支票
    (二紙)、言詞辯論筆錄、上訴人所持有租賃契約書等影本及
    照片4幀為證。
乙、被上訴人方面：
一、聲明：求為判決：駁回上訴。
二、陳述：除與原判決記載相同者，茲引用之外，補稱：
    (一)兩造於83年4月1日簽訂租賃契約時，月租65,000元，保證
      金390,000元，嗣於89年4月1日續約時，且租降為60,000
      元，保證金亦隨同降為360,000元，之後續約，保證金360
      ,000 元一直延用，並約定租期屆滿無息返還。93年間被
      上訴人公司租約經辦人變更，致租約漏載保證金條款，被
      上訴人查覺後即告知上訴人，雙方合意便宜行事，各自將
      保證金補填於租約上，系爭租約於93年11月5日終止，被
      上訴人並將系爭房屋返還予上訴人，未欠何債務，上訴人
      自應將所收受之保證金360,000元返還予被上訴人。
    (二)被上訴人承租上訴人房屋達5年以上，並使用相鄰之系爭2
      1-212地號土地作為停車及裝卸貨物使用，上訴人從未表
      示異議或於續約時要求調高租金，顯係同意被上訴人無償
      使用該21-212地號空地。況被上訴人僅承租上訴人所有台
      中市○區○○路一段511號一樓及地下室，二至四樓之住
      戶亦均通行21-212地號土地進出。上訴人主張對被上訴人
      有348萬元之不當得利債權，業經  鈞院95年度訴字第279
      5號判決敗訴確定，其主張即屬無據。
    (三)上訴人另於二審主張被上訴人使用其所有位於系爭房屋旁
      之空地，請求侵權行為損害賠償，依民事訴訟法第436條
      之1第3項準用同法第447條規定，上訴人不得提出新攻擊
      防禦方法，是其為侵權行為之主張為法所不許。
    (四)依前案不當得利判決，兩造間就系爭空地乃基於無償使用
      之合意，爭點效所及，上訴人對此不得再為爭執，被上訴
      人對上訴人自無侵權行為可言。
    (五)依票據法第135條規定，「發票人於第130條所定期限內，
      不得撤銷付款之委託。」租約終止後，被上訴人多方向上
      訴人請求返還其預收之租金未果，礙於票載發票日起七日
      內無法撤銷付款之委託，只得任由上訴人強行兌現預收之
      支票，然並不能因為被上訴人礙於法令規定無法即時阻止
      上訴人兌現支票，即推論被上訴人無意要求上訴人返還28
      0,325元租金。依租約第7條第4款約定，上訴人應將租約
      終止後，已支付未到期之租金返還予被上訴人。
    (六)兩造之租賃契約業於93年11月5日終止，上訴人即應返還
      租約終止後至到期日間已預先受領之租金共280,325元及
      保證360,000元，扣除上訴人修復被上訴人員工不慎撞毀
      系爭房屋騎樓電錶箱之費用21,200元，上訴人尚應給付被
      上訴人619,125元。上訴人於本案主張以所謂不當得利債
      權抵銷之意思表示，顯見上訴人已自認被上訴人對其有61
      9,125元之債權存在，對此上訴人不應再妄加爭執。而上
      訴人所謂不當得利主張業經判決駁回確定，上訴人自負返
      還被上訴人619,125元之義務。
三、證據：援用第一審所提證據。
    理    由
一、民事訴訟法第183條規定，訴訟中有犯罪嫌疑牽涉其裁判者
    ，法院得在刑事訴訟終結前，以裁定停止訴訟程序」。所謂
    訴訟中犯罪嫌疑牽涉其裁判，係指在民事訴訟繫屬中，當事
    人或第三人涉有犯罪嫌疑，足以影響民事訴訟之裁判，非俟
    刑事訴訟解決，民事法院即無從或難於判斷者而言。(參見
    最高法院79年台抗字第218號判例意旨)。經查被上訴人請求
    上訴人返還保證金及租金共65萬元，於95年7月3日向本院聲
    請核發支付命令，上訴人於95年8月9日對95年度促字第4840
    1號支付命令提出異議，依民事訴訟法第519條第1項規定，
    以被上訴人支付命令之聲請，視為起訴或聲請調解。是本件
    返還租金等民事訴訟事件，自95年7月3日起即繫屬本院。上
    訴人主張被上訴人自83年起至93年止，承租其所有台中市○
    區○○路一段511號一樓及地下室達10餘年，無權占用其相
    鄰上訴人所有21-212地號土地使用，被上訴人偽造93年3月1
    0日所訂租約保證金36萬元返還約定條款，89年4月1日保證
    金36萬元收據及系爭房屋稅籍資料，上訴人已於96年10月16
    日對被上訴人公司法定代理人乙○○提出偽造文書告訴，於
    96年12月25日具狀向本院聲請裁定停止本件訴訟程序。惟查
    依上訴人主張乙○○並非本件民事訴訟擊屬中涉有犯罪嫌疑
    ，復無非俟刑事訴訟解決無從或甚難判斷之情形，本院得依
    自行調查證據之結果所得心證，判斷上訴人主張事實之有無
    ，不受刑事法院認定事實之拘束，要無於刑事訴訟程序終結
    前，裁定停止本件訴訟程序之必要。是上訴人裁定停止訴訟
    程序之聲請，尚與民事訴訟法第183條所定裁定停止之原因
    有間，礙難准許。(參見最高法院七十八年五月九日民庭會
    議決議(一))。
二、依民事訴訟法436條之1第3項準用同法第447條第1項規定，
    當事人於第二審程序不得提出新攻擊或防禦方法。本件上訴
    人於原審主張被上訴人未經其同意使用系爭21-212地號土地
    ，不當獲有348萬元利益，致上訴人受損害，上訴二審，除
    主張不當得利外，更主張被上訴人有侵權行為請求賠償其損
    害，此一侵權行為損害賠償之防禦方法依前揭規定，於法不
    合，不應准許。
三、按確定判決之既判力，固以訴訟標的經表現於主文判斷之事
    項為限，判決理由並無既判力；但法院於判決理由中，就訴
    訟標的以外當事人主張之重要爭點，本於當事人辯論之結果
    已為判斷時，其對此重要爭點所為之判斷，除有顯然違背法
    令，或當事人已提出新訴訟資料，足以推翻原判斷之情形外
    ，於同一當事人就該重要爭點所提起之訴訟中，法院及當事
    人就該已經法院判斷之重要爭點之法律關係，皆不得作任何
    相反之判斷或主張，始符民事訴訟法上之誠信原則。
    本件上訴主張被上訴人自83年起承租其所有門牌號碼台中市
    ○區○○路一段511號房屋一樓作為貨運營業之用長達10餘
    年。被上訴人未經上訴人同意，擅自占用相鄰上訴人所有坐
    落台中市○區○○○段21-212地號土地，作為車輛停放及裝
    卸貨物之用，被上訴人五年獲有相當於租金之不當得利348
    萬元，向本院對被上訴人提起返還不當得利訴訟，惟經本院
    95年度訴字第2795號判決上訴人敗訴確定，此有該民事判決
    及其確定證明書等影本附卷可稽。而上訴人是否默許被上訴
    人無償使用系爭21-212地號空地之重要爭點，在前案95年度
    訴字第2795號返還不當得利訴訟中，業經兩造言詞辯論，法
    院依辯論結果在前訴判決理由中加以判斷，法院對該爭點之
    判斷，並無顯然違背法令情形，該爭點效自存在於兩造間之
    本件訴訟中，本於誠信原則，上訴人不得作相反之主張，本
    院亦不得為相反之判斷。是上訴人默許被上訴人無償使用系
    爭21-212地號土地，堪以認定。上訴人主張被上訴人以93年
    11月5日租約終止後預付之租金280,325元及保證金36萬元補
    償其損失之辯詞，礙難採信。
四、末查，被上訴人自83年4月1日起向上訴人承租台中市○區○
    ○路一段511號一樓及地下室做為貨運營業使用，迄93年3月
    31日止，各該租賃契約書均有保證金之約定條款，其金額則
    為6個月租額，如83年4月1日之租約，月租65,000元，保證
    金為390,000元 (65,000元6=390,000元)，89年4月1日租
    約，月租降為60,000元，保證金降為360,000元 (60,000元
    6= 360,000元)，保證金雖約定於租期屆滿或終止時，無
    息返還，但上訴人並未返還予被上訴人，於續約時，一直延
    用，此為兩造所是認。而兩造訂立租賃契約時，必有保證金
    之支付，兩造於93年3月10日所訂租期自93年4月1日起至94
    年3月31日止之租約，因租約內容稍作修訂，致保證金條款
    有所遺漏，但上訴人前約保證金36萬元並未返還，予以延用
    ，此為兩造所不爭，自不因未為書面記載而否定其存在。兩
    造間之租約已終止，上訴人自負有返還36萬元保證金予被上
    訴人之義務。
    又系爭租賃契約，租期自93年4月1日起至94年3月31日止為
    期一年，月租58,000元 (含稅)，每參個月為一期，由被上
    訴人開票預先支付予上訴人。依兩造所訂租賃契約第七條第
    4款約定，被上訴人得提前終止租約，並於10日前通知上訴
    人，上訴人應於解約 (應係終止租約)同時，按未到期日數
    比例退還被上訴人已支付之租金。被上訴人於93年10月21日
    以台中工業區郵局第854號存證信函通知上訴人終止租約，
    上訴人於93年10月26日接悉該存證信函，依約於通知後10日
    期滿日即93年11月5日發生終止租約效力，因被上訴人依系
    爭租約有終止租約權利，自不因上訴人不同意而否定其權利
    。本件租約係被上訴人開票預付租金，依票據法第135條規
    定，發票人自發票日起七日付款提示期限內不得撤銷付款之
    委託，致被上訴人所簽發93年10月1日期及94年1月1日期，
    面額均為156,600元 (實收未含稅)預付租金之支票一一兌現
    ，依租約第七條第4款約定，租約終止後，上訴人應將未到
    期已付之租金返還予被上訴人，此與非債清償，究屬有別。
    本件租金所得一成已預扣，未含稅月租為52,200元，此有支
    票及扣繳憑單足憑。則上訴人應返還被上訴人已收受自93年
    11月6日起至94年3月31日止之租金 (未含稅)，共計4個月又
    25日之租金252,300元【 (計算式：(52,2004)+(52,200
    ÷3025)=252,300元】計上訴人應返還被上訴人保證金
    360, 000元及租金252,300元，共612,300元，扣除系爭房屋
    騎樓電錶箱之修繕費21,200元，上訴人尚應給付被上訴人
    591,10 0元，原判決主文第一項誤算應予更正。是則原審判
    命上訴人如數給付，並依職權宣告假執行，並無違誤。上訴
    意旨指摘原判決不當，求予廢棄改判，為無理由，應駁回其
    上訴。
五、本件事證已臻明確，兩造所為其他攻擊、防禦方法，於判決
    結果不生影響，爰不逐一審究，併予敘明。
六、據上論結，本件上訴為無理由，依民事訴訟法第436條之1第
    3項、第449條第1項、第78條，判決如主文。
中    華    民    國    97    年    3    月      7    日
                  民事第二庭審判長法  官  許秀芬
                                  法  官  陳秋月
                                  法  官  周靜秀
上正本證明與原本無異。
不得上訴。
中    華    民    國    97    年    3     月    11    日
                                  書記官
                                                       B


司法院資訊處製作；財團法人民間司法改革基金會備份。
